ACORDAO-COMPLETO-2366809

ACÓRDÃO 7729/2019 ATA 30/2019 - SEGUNDA CÂMARA

VISTOS, relatados e discutidos estes autos em que se analisa ato de aposentadoria do Sr. Heber Coutinho de Castro (CPF: XXX.496.276-XX) , concedida pelo Tribunal Regional do Trabalho da 3ª Região/MG. 
ACORDAM os Ministros do Tribunal de Contas da União, reunidos em Sessão da 2ª Câmara, ante as razões expostas pelo Relator, e com fulcro no inciso III do art. 71 da Constituição Federal, nos arts. 1º, inciso V, e 39, inciso II, da Lei 8.443/1992 e nos artigos 1º, inciso VIII e 260, §1º do Regimento Interno/TCU em: 
9.1. considerar ilegal e recusar o registro do ato de concessão de aposentadoria do Sr. Heber Coutinho de Castro (CPF: XXX.496.276-XX) , ex-servidor do Tribunal Regional do Trabalho da 3ª Região/MG, em razão da incorporação de parcela de quintos/décimos após o advento da Lei 9.624/1998; 
9.2. dispensar a devolução dos valores indevidamente recebidos de boa-fé, com base no Enunciado 106 da Súmula de Jurisprudência do TCU; 
9.3. determinar ao Tribunal Regional do Trabalho da 3ª Região/MG, com fundamento no art. 45 da Lei 8.443/1992, que: 
9.3.1. faça cessar os pagamentos decorrentes do ato impugnado, comunicando ao TCU, no prazo de 15 (quinze) dias, as providências adotadas, nos termos do artigo 262, caput, do Regimento Interno do TCU;
9.3.2. emita novo ato, no prazo de 30 (trinta) dias, livre da irregularidade apontada, e o submeta ao TCU pelo Sistema e-Pessoal, nos termos dos arts. 262, §2º, do Regimento Interno do TCU e 19, §3º, da Instrução Normativa TCU 78/2008;
9.3.3. envie ao interessado o inteiro teor deste Acórdão, nos termos do artigo 4º, §3º, da Resolução-TCU 170/2004, alertando-o de que o efeito suspensivo proveniente de eventual interposição de recurso junto ao TCU não o exime da devolução dos valores indevidamente percebidos após a notificação, em caso de não provimento desse recurso; 
9.3.4. encaminhe ao TCU, no prazo de 30 (trinta) dias, comprovante da data de ciência do teor deste Acórdão pelo interessado, nos termos do art. 4º, §3º, da Resolução 170/2004-TCU;
9.4. determinar que a Secretaria de Fiscalização de Pessoal/Sefip monitore o cumprimento das determinações contidas no item 9.3 supra, representando ao TCU em caso de descumprimento, para fins de adoção das providências cabíveis.

Ato de aposentadoria.

Segunda Câmara

3. Interessados/Responsáveis:
3.1. Interessado: Heber Coutinho de Castro (CPF: XXX.496.276-XX).

13.1. Ministros presentes: Ana Arraes (Presidente), Augusto Nardes, Aroldo Cedraz e Raimundo Carreiro (Relator).
13.2. Ministro-Substituto presente: André Luís de Carvalho.

RAIMUNDO CARREIRO

Inicialmente, registro que atuo no presente processo por força do art. 152 do Regimento Interno do TCU (RI/TCU) .
2.	Adoto como Relatório, a instrução feita no âmbito da Sefip (peça 7) , a qual obteve a concordância do Diretor (peça 8) , bem assim do Representante do Ministério Público junto ao TCU, Procurador Sergio Ricardo Costa Caribé (peça 9) .
“INTRODUÇÃO
1. Trata-se de ato inicial de concessão de aposentadoria de Heber Coutinho de Castro, ex servidor do Tribunal Regional do Trabalho da 3ª Região/MG. 
2. O ato foi submetido, para fim de registro, à apreciação do Tribunal de Contas da União (TCU) , de acordo com o art. 71, inciso III, da Constituição Federal. O cadastramento e a disponibilização ao TCU ocorreram por intermédio do Sistema de Apreciação e Registro de Atos de Admissão e Concessões (Sisac) , na forma dos arts. 2º, caput e incisos I a VI, e 4º, caput, da Instrução Normativa - TCU 78/2018.
 HISTÓRICO 
3. Consultando-se o ato Sisac, identificou-se a averbação de 8 anos e 2 dias de tempo de serviço rural. Também se verificou a concessão de vantagem referente a quintos de função (5/5) de FC-5 relativos a exercício de função posteriormente a 1998 – no montante de R$ 3.434,43 (peça 4) . 
4. Considerando que a averbação de período rurícola só seria regular em caso de recolhimento da respectiva contribuição previdenciária, e que o exercício de função de direção, chefia ou assessoramento após 1998 não permite sua incorporação, além do fato de que o ato de concessão deu entrada neste Tribunal há mais de cinco anos, fez-se necessário oportunizar o contraditório e a ampla defesa do interessado, nos termos do Acórdão 587/2011-TCU-Plenário, da relatoria do Ministro Valmir Campelo, conforme oitiva acostada à peça 1. 
5. Devidamente notificado (peça 2) , o interessado apresentou a defesa acostada à peça 3. 
EXAME TÉCNICO
6. Conforme exposto anteriormente, observou-se a averbação, pelo inativo, de 8 anos e 2 dias de tempo de serviço rural. 
7. Em relação ao tema, o Tribunal já pacificou sua jurisprudência em 29/2/2012, por meio do Acórdão 414/2012-TCU-Plenário, de relatoria do Ministro Augusto Nardes, que aprovou o Enunciado 268 da Súmula da Jurisprudência do TCU nos seguintes termos: 
O tempo de atividade rural somente poderá ser averbado para fins de aposentadoria no serviço público se recolhidas as respectivas contribuições previdenciárias na época própria ou, posteriormente, de forma indenizada.
8. Consultando-se o ato Sisac não há evidências de que o recolhimento citado tenha sido efetuado. 
9. Quanto à incorporação de 5/5 de FC-5, verificou-se que o exercício da função se iniciou em 1/1/97 e continuou até 30/11/08 de forma contínua. Frise-se que o Tribunal considera que a incorporação de função só é possível até a data da publicação da Lei 9.624/98, ocorrida em 8/4/98. Dessa forma, o ex-servidor só poderia ter incorporado 1/5 de FC-5, referente ao período de 1/1/97 a 1/1/98. 
10. Esse aludido entendimento se ampara tanto em decisão do Supremo Tribunal Federal, no RE 638.115/CE, como desta Corte de Contas, mais especificamente os Acórdão 2444/2015-TCU-Plenário, de relatoria Ministro-Substituo André Luis de Carvalho, 5.380/2016-TCU-2ª Câmara, de relatoria do Ministro Vital do Rêgo, e 8.788/2016-TCU-2ª Câmara, de relatoria do Ministro Augusto Nardes.
Resposta à oitiva 
11. Em sua defesa (peça 4) , quanto ao período rurícola, o interessado apresentou Declaração do INSS confirmando o recolhimento da contribuição previdenciária sobre esse tempo de serviço, bem como as guias de recolhimento (peça 3, p. 2-6) . 
12. Consultando-se tais documentos, verifica-se que a exigência de recolhimento previdenciário para averbação do aludido período se encontra preenchida, comprovando sua regularidade. 
13. Quanto à incorporação de FC-5, não foi apresentada defesa. 
14. Assim, dada a incorporação a maior de 4/5 de FC-5, o ato ora em análise merece proposta de julgamento pela ilegalidade e recusa de seu registro. O valor percebido referente à aludida incorporação deve ser ajustado para 1/5 da FC-5.
CONCLUSÃO 
15. Tendo em vista a comprovação do recolhimento da contribuição previdenciária sobre o tempo de serviço rural, conclui-se que tal averbação é regular. 
16. Contudo, dada a incorporação a maior de 4/5 de FC-5, o ato merece proposta de julgamento pela ilegalidade e recusa de seu registro. O valor da incorporação deve ser ajustado para refletir o exercício de 1/5 de FC-5 até 8/4/1998 em respeito à jurisprudência do TCU. 
PROPOSTA DE ENCAMINHAMENTO 
17. Ante o exposto, e de conformidade com o preceituado no artigo 71, inciso III, da Constituição Federal c/c os arts. 1º, inciso V, e 39, inciso II, da Lei 8.443/92 e os artigos 1º, inciso VIII, e 260, §1º do Regimento Interno do TCU, propõe-se: 
a) considerar ILEGAL e recusar o registro do ato de concessão de aposentadoria de Heber Coutinho de Castro (CPF: XXX.496.276-XX) ; 
b) dispensar a devolução dos valores indevidamente recebidos até a data da ciência pelo Tribunal Regional do Trabalho da 3ª Região/MG do Acórdão que vier a ser proferido, com base no Enunciado 106 da Súmula da Jurisprudência do TCU; 
c) determinar ao Tribunal Regional do Trabalho da 3ª Região/MG, com fundamento no art. 45 da Lei 8.443/1992, que: 
c.1) faça cessar os pagamentos decorrentes do ato impugnado, comunicando ao TCU, no prazo de quinze dias, as providências adotadas, nos termos dos arts. 262, caput, do Regimento Interno do TCU;
c.2) cadastre novo ato, livre das irregularidades apontadas, nos termos do artigo 262, §2º, do Regimento Interno do TCU; 
c.3) informe ao interessado o teor do Acórdão que vier a ser prolatado, nos termos do artigo 4º, §3º, da Resolução-TCU 170/2004, alertando-o de que o efeito suspensivo proveniente de eventual interposição de recurso junto ao TCU não o exime da devolução dos valores indevidamente percebidos após a notificação, em caso de não provimento desse recurso; 
c.4) encaminhe ao TCU, no prazo de trinta dias, comprovante da data de ciência do teor desta deliberação pelo interessado.”
É o relatório.

não há

Procurador Sergio Ricardo Costa Caribé.

PESSOAL. ATO DE CONCESSÃO DE APOSENTADORIA. TEMPO DE SERVIÇO RURAL. COMPROVAÇÃO DOS RECOLHIMENTOS DAS CONTRIBUIÇÕES PREVIDENCIÁRIAS. INCORPORAÇÃO DE FUNÇÃO COMISSIONADA À MAIOR. ILEGALIDADE DO ATO, POR INOBSERVÂNCIA À LEI 9.624/98 E À JURISPRUDÊNCIA DO TCU. RECUSA DE REGISTRO. DETERMINAÇÕES AO ÓRGÃO PARA CESSAR OS PAGAMENTOS E CADASTRAR DE NOVO ATO, LIVRE DA IRREGULARIDADE CONSTATADA. MONITORAMENTO. CIÊNCIA AOS INTERESSADOS.

APOSENTADORIA (APOS)

Secretaria de Fiscalização de Pessoal (SEFIP).

Em exame, ato de concessão de aposentadoria do Sr. Heber Coutinho de Castro, ex-servidor do Tribunal Regional do Trabalho da 3ª Região/MG.
2.	O ato foi submetido à apreciação do Tribunal de Contas da União, para fins de registro, de acordo com o art. 71, inciso III, da Constituição Federal/1988.
3.	Mediante consulta ao Sisac, identificou-se a averbação de 8 anos e 2 dias de tempo de serviço rural. Também se verificou a concessão de vantagem referente a quintos de função (5/5) de FC-5, relativos a exercício de função posteriormente a 1998, o que resultou em um montante de R$ 3.434,43 (peça 4) .
4.	Quanto à incorporação de 5/5 de FC-5, a Unidade Técnica verificou que o exercício da função se iniciou em 1/1/97 e continuou até 30/11/08 de forma contínua. O Tribunal considera que a incorporação de função só é possível até a data da publicação da Lei 9.624/98, ocorrida em 8/4/98. Dessa forma, o ex-servidor só poderia ter incorporado 1/5 de FC-5, referente ao período de 1/1/97 a 1/1/98.
5.	Diante da possibilidade de se considerar ilegal o ato de concessão e considerando que este deu entrada no TCU há mais de cinco anos, foi oportunizado o contraditório e a ampla defesa do interessado, com a realização de oitiva para se manifestar sobre o pagamento a maior de quintos e comprovar o recolhimento da contribuição previdenciária referente ao tempo de serviço rural, em relação ao qual não foram identificados os respectivos recolhimentos. 
6.	Em sua defesa (peça 3) , quanto ao tempo de serviço rural, o interessado apresentou Declaração do INSS, confirmando o recolhimento das respectivas contribuições previdenciárias, bem como as guias de recolhimento (peça 3, p. 2-6) , comprovando a regularidade dessas contribuições. Quanto à incorporação de FC-5, não foram apresentadas justificativas. 
7.	Comprovados os recolhimentos das contribuições previdenciárias em relação ao tempo rural, só restou pendente de esclarecimentos a questão da incorporação a maior de FC-5. O valor deve ser ajustado de modo a refletir o exercício de 1/5 de FC-5 até 8/4/1998, uma vez que, como já acentuado, a incorporação de função só é possível até a data da publicação da Lei 9.624/98, que se deu em 8/4/98. É bom frisar que a jurisprudência do TCU é consolidada nesse sentido [vide Acórdão 2444/2015-TCU-Plenário (Relator Ministro-Substituo André Luis de Carvalho) ; 5.380/2016-TCU-2ª Câmara (Relator Ministro Vital do Rêgo) ; 8.788/2016-TCU-2ª Câmara (Relator Ministro Augusto Nardes) , dentre outros].
8.	Frise-se, em adição, que no julgamento do RE 638.115, o STF, em sede de Repercussão Geral, na Sessão de Plenário realizada em 19/3/2015 (DJe de 3/8/2015) , decidiu ser impossível a incorporação de quintos de função no período compreendido entre a edição da Lei 9.624/1998, de 2/4/1998, e a Medida Provisória 2.225-45, de 4/9/2001. Restou claro que não há que se falar em incorporação de função após 2/4/1998, data de vigência da Lei 9.624/1998.
9.	Considerando o comprovado recolhimento das contribuições previdenciárias relativas ao tempo de serviço rural; considerando a incorporação a maior de 4/5 de FC-05, em inobservância ao disposto no art. 3º da Lei 9.624/98 e à jurisprudência desta Corte de Contas; acato a proposta da Unidade Técnica, que contou com a anuência do MP/TCU, no sentido de considerar ilegal o ato de concessão da aposentadoria e negar-lhe o respectivo registro.
10.	Diante do exposto, Voto por que esta Segunda Câmara adote o Acórdão que ora submeto à deliberação.
TCU, Sala das Sessões Ministro Luciano Brandão Alves de Souza, em 27 de agosto de 2019.
RAIMUNDO CARREIRO 
Relator